【裁判字號】    98,上易,1639
【裁判日期】    980730
【裁判案由】    詐欺等
【裁判全文】
臺灣高等法院刑事判決                98年度上易字第1639號
上  訴  人  臺灣臺北地方法院檢察署檢察官
被      告  甲○○
            丙○○
上列上訴人因被告等詐欺案件，不服臺灣臺北地方法院98年度易
字第67號，中華民國98年6 月11日第一審判決（起訴案號：臺灣
臺北地方法院檢察署97年度偵續三字第2號、97年度偵字第27399
號），提起上訴，本院判決如下：
    主  文
原判決關於公訴不受理部分撤銷，發回臺灣臺北地方法院。
    理    由
一、公訴意旨略以：甲○○、丙○○為夫妻，兩人共同意圖為自
    己不法之所有，趁與丙○○同住之父親李樹榮生病之際，竊
    取李樹榮所有在中國信託商業銀行雙和分行（下稱雙和分行
    ）開立之外幣定期存款整合對帳單與台幣活期儲蓄存款帳簿
    與印章，得手後，由丙○○於民國93年7月9日，持往雙和分
    行，向分行行員王建棠誆稱因帳戶所有人李樹榮生病住院需
    要用錢，惟因病無法親自辦理美金定存單解約，使王建棠陷
    於錯誤，而同意由丙○○代理辦理，即將李樹榮所有總額美
    金8萬5636.44元之外幣定存單解約，並依丙○○指示，將上
    揭解約美金存款後換成新台幣（下同）288萬7,575元，先存
    入李樹榮在同分行之台幣活存帳戶內，再於當日將上開金額
    分成 100萬元兩筆轉入丙○○與甲○○位於同分行之台幣活
    存帳戶。嗣於93年 7月16日與9月6日再分別自李樹榮上開活
    存帳戶轉出88萬7,575元與 42萬元至丙○○上開台幣活存帳
    戶內。後李樹榮於93年9月1日過世，丙○○、甲○○為掩飾
    上開竊盜等犯行，復於93年11月2 日，向財政部台灣省北區
    國稅局新店稽徵所誆稱李樹榮有將上開美金8萬5636.44元贈
    與給丙○○、甲○○，並據以填寫贈與稅申請書文件，而使
    新店稽徵所之公務員將此不實事項登載在其所掌管之公文書
    上，足以生損害於李樹榮之子乙○○與其他李樹榮之法定繼
    承人，及稅捐機關管理財產與稅捐稽徵資料之正確性。因認
    被告均涉犯刑法第320條第1項之竊盜罪、第339條第1項之詐
    欺罪、第217條第2項、第216條之偽造文書罪、第214條使公
    務員登載不實罪嫌云云。
二、原判決略以：(一)經查，被告甲○○、丙○○前於95年7月10
    日，經臺北地檢署檢察官以94年度偵字第9195號不起訴處分
    書，認：(1)告發人乙○○指訴被告甲○○、丙○○於93年 7
    月上旬某日，向其父李樹榮騙取雙和分行帳戶存摺與印鑑，
    並於同年月9 日，未經李樹榮同意，將李樹榮在該分行之外
    幣定存美金8萬5636.44元轉換為新臺幣288萬7,575元後，先
    存入李樹榮在該分行之臺幣活存帳戶，再於同日將其中二筆
    各100 萬元分別轉帳存入被告丙○○、甲○○在該分行之臺
    幣活存帳戶，後於同年月16日再將其餘88萬7575元轉帳存入
    被告丙○○之臺幣活存帳戶云云，因被告丙○○與被害人李
    樹榮間為一親等直系血親、被告甲○○與被害人李樹榮間亦
    為一親等直系姻親關係，依刑法第343條準用同法第324條第
    2 項規定，須告訴乃論，惟李樹榮並未對被告等提出告訴，
    而依刑事訴訟法第255條第1項為不起訴處分。(2)告發人乙○○指訴被告甲○○、丙○○於93年11月2 日，為掩飾其等詐
    欺、侵占李樹榮銀行存款288萬7,575元之犯行，而填具贈與
    稅申報書、贈與稅案件申報委任書，表明上開款項為李樹榮
    所贈與，並於贈與稅案件申報委任書上偽造李樹榮之署押，
    持向財政部臺灣省北區國稅局新店稽徵所辦理申報贈與遺產
    稅云云，尚難僅憑告發人乙○○片面之詞，遽入被告甲○○
    、丙○○於罪，查無積極證據足資證明被告甲○○、丙○○
    涉犯偽造文書之罪嫌，依刑事訴訟法第252 條第10款規定處
    分不起訴。乙○○就上開二部分之犯罪事實均僅屬告發人之
    性質，無聲請再議之權，且所涉犯者非死刑、無期徒刑或最
    輕本刑三年以上有期徒刑之罪，無需依職權送再議，而告確
    定在案，業經本院調閱臺北地檢署94年度偵字第9195號偵查
    卷宗查閱屬實。公訴人起訴此二部份之犯罪事實，實與上開
    臺北地檢署94年度偵字第9195號案件為同一案件。(二)檢察官
    嗣雖係以發現新事實、新證據為由，重新簽分97年度偵字第
    27399 號案件後起訴，惟遍觀上揭偵續三卷及97年度偵字第
    27399 號案卷全卷，實無新證據資料之提出，難明檢察官所
    稱新事實、新證據究為何指，且起訴書所據以證明被告甲○○、李樸良上揭犯嫌之證據，亦均係不起訴處分前業經提出
    之證據，而經本院於98年2 月12日行準備程序時，公訴人亦
    未具體說明有何新事實新證據，僅表示請本院依法判決等語
    （原審當日準備程序筆錄參照），則揆諸首揭說明，實難遽
    認本件有何新事實、新證據或再審原因之發現，是檢察官就
    此部分再行起訴，顯有違於刑事訴訟法第260 條之規定，自
    應由本院依同法第303條第4款，為公訴不受理之諭知等語，
    固非無見。
三、按於直系血親、配偶或同財共居親屬之間，犯刑法分則編第
    29章之罪者，得免除其刑。前項親屬或其他五親等內血親或
    三親等內姻親之間，犯本章之罪者，須告訴乃論，刑法第32
    4條規定甚明，該條告訴乃論之規定依刑法第343條規定於刑
    法第339條至第342條之罪並準用之。又按告訴乃論之罪，其
    告訴應自得為告訴之人知悉犯人，並得為告訴時起，於6個
    月內為之。若被害人已死亡，而死亡時已逾告訴期間者，其
    直系血親，固不得再行告訴；惟被害人死亡時，尚在告訴期
    間之內者，其直系血親依刑事訴訟法第233條第2項規定，得
    為告訴，而代理告訴權人之告訴期間應自其知悉犯人且得為
    告訴之時起算。又按所謂同一案件，係指所訴兩案為同一被
    告，其被訴之犯罪事實亦屬同一者而言，不以起訴或告訴時
    所引之法條或罪名為區分標準（最高法院52年度台上字第10
    48號判例參照）。卷查本件（97年度偵續三字第2 號）檢察
    官起訴被告甲○○、丙○○之犯罪事實為：「甲○○、丙○○為夫妻，兩人共同意圖為自己不法之所有，趁與丙○○同
    住之父親李樹榮生病之際，竊取李樹榮所有在中國信託商業
    銀行雙和分行（下稱雙和分行）開立之外幣定期存款整合對
    帳單與台幣活期儲蓄存款帳簿與印章，得手後，由丙○○於
    民國93年7月9日，持往雙和分行，向分行行員王建棠誆稱因
    帳戶所有人李樹榮生病住院需要用錢，惟因病無法親自辦理
    美金定存單解約，使王建棠陷於錯誤，而同意由丙○○代理
    辦理，即將李樹榮所有總額美金8萬5636.44元之外幣定存單
    解約，並依丙○○指示，將上揭解約美金存款後換成新台幣
    （下同）288萬7,575元，先存入李樹榮在同分行之台幣活存
    帳戶內，再於當日將上開金額分成100 萬元兩筆轉入丙○○
    與甲○○位於同分行之台幣活存帳戶，嗣於同年月16日再將
    其餘88萬7575元轉帳存入被告丙○○之臺幣活存帳戶內」。
    核與前經臺北地檢署檢察官於民國95年7月10日作成94 年度
    偵字第9195號不起訴處分書之事實(二)：「被告等共同基於意
    圖為自己不法所有之概括犯意聯絡，…為下列犯行：被告丙○○於93年7 月上旬某日，向其父李樹榮騙取中國信託商業
    銀行雙和分行（下稱中國信託銀行）000000000000號帳戶存
    摺與印鑑，並於同年月9 日，未經其父李樹榮之同意，將李
    樹榮在上開銀行之外幣定存美金8萬5,636.44 元結清，轉換
    為288萬7575 元後先存入李樹榮上開帳戶，再分別於同日將
    各100 萬元轉帳存入被告丙○○、古玉鈴二人在同分行所開
    設之000000000000號、000000000000號帳戶，復於同年月16
    日將其餘88萬7, 575元轉帳存入被告丙○○上開帳戶內」，
    前後二案之被告固屬同一，惟關於被告等取得李樹榮在中國
    信託商業銀行雙和分行開立之外幣定期存款整合對帳單與台
    幣活期儲蓄存款帳簿與印章之行為，一為竊盜，一為詐欺，
    其基本事實能否遽認為相同而屬同一案件，已非無斟酌審究
    之餘地。復次，前揭被告甲○○、丙○○被訴於李樹榮在世
    時，向李樹榮詐欺使之交付帳簿、印章及288萬7,575元存款
    部分之犯罪事實，雖經臺北地檢署檢察官以被告等與直接被
    害人李樹榮為五親等內之血親及三親等內之姻親關係，所涉
    犯為刑法第339條第1項之罪，依同法第343 條規定須告訴乃
    論，然李樹榮並未對被告等提出詐欺告訴，因認乙○○並非
    直接被害人，其指述被告等之犯罪事實僅屬告發之性質，此
    部分犯罪事實未經合法告訴，因依刑事訴訟法第255條第1項
    為不起訴處分確定在案（見卷內臺灣臺北地方法院檢察署94
    年度偵字第9195號不起訴處分書）。然而前述被告等共同不
    法取得李樹榮288萬7,575元存款部分之犯罪事實，直接被害
    人雖為李樹榮，惟李樹榮已於93年9月1日過世，有財團法人
    天主教耕莘醫院死亡證明書在卷可憑（見臺北地檢署94年他
    字第613號卷第9頁），衡以首開規定，如被害人死亡時，尚
    在告訴期間之內者，其直系血親依刑事訴訟法第233條第2項
    規定得為告訴。乙○○為李樹榮之子，乃於94年1 月10日向
    臺北地檢署具狀提出告訴，指訴被告李樸良、甲○○不法取
    得李樹榮288萬7,575元存款，亦有戶籍謄本及乙○○刑事告
    訴狀存卷可考（見臺北地檢署94年他字第613號卷第1頁至第
    16頁、臺北地檢署94偵字第9195號卷第31頁），則乙○○具
    狀訴請檢察官追究被告等不法取得其父財產之刑責，其性質
    能否謂為告發而非告訴？又是否僅因直接被害人李樹榮生前
    未提出告訴，即得認乙○○之指訴與李樹榮之意思相反？又
    公訴意旨僅稱因乙○○清查李樹榮之財產，始循線查知上情
    ，則乙○○究於何時知悉犯人？其於94年1 月10日提出告訴
    狀有無逾越法定6個月告訴期間？此外，臺灣臺北地方法院
    檢察署94年度偵字第9195號不起訴處分，係以李樹榮並未對
    被告等提出詐欺告訴，而依刑事訴訟法第255條第1項為不起
    訴處分。即以告訴乃論之罪欠缺形式訴追條件為由而不起訴
    ，其不起訴處分縱經確定，是否具有實質上之確定力或僅具
    有形式之確定力？是否均受刑事訴訟法第260 條禁止再訴規
    定之限制？以上疑義攸關起訴效力認定，非無調查釐清之必
    要，原審未詳予查證，逕以檢察官就被告李樸良、甲○○前
    揭犯罪事實再行起訴並無新事實、新證據或再審原因之發現
    ，依刑事訴訟法第303條第4款諭知公訴不受理之判決，尚非
    允當。
四、以上或為檢察官上訴意旨所指摘，或屬本院得依職權調查之
    事項，自應由本院將原判決關於公訴不受理部分撤銷，且為
    維護被告之審級利益，發回原審法院更為適法之裁判，並不
    經言詞辯論為之。
據上論結，應依刑事訴訟法第369條第1項但書、第372 條，判決
如主文。
中    華    民    國    98    年     7    月    30    日
                  刑事第十二庭審判長法  官  蔡永昌
                                    法  官  施俊堯
                                    法  官  蔡新毅
以上正本證明與原本無異。
不得上訴。
                                    書記官  楊秋鈴
中    華    民    國    98    年    7     月    30    日


司法院資訊處製作；財團法人民間司法改革基金會備份。
